臺灣宜蘭地方法院刑事判決　　　　　　　　96年度易字第24號
公　訴　人　臺灣宜蘭地方法院檢察署檢察官
被　　　告　己○○
　　　　　　丙○○
上列被告因重利案件，經檢察官提起公訴（95年度偵字第1480號
），及移送併案審理（95年度偵字第3771號），本院判決如下：
    主  文
己○○共同連續犯重利罪，處有期徒刑捌月，減為有期徒刑肆月
，如易科罰金，以銀元參佰元即新臺幣玖佰元折算壹日。扣案廣
告小額借貸小貼紙肆疊（共計捌佰張）、廣告小額借貸明信片貳
佰拾伍張，均沒收。
丙○○共同連續犯重利罪，處有期徒刑陸月，如易科罰金，以銀
元參佰元即新臺幣玖佰元折算壹日；減為有期徒刑參月，如易科
罰金，以銀元參佰元即新臺幣玖佰元折算壹日。
    事  實
一、己○○於民國94年7月至95年3月期間，基於前揭重利之概括
    犯意，乘王子安、李宜政、戊○○、丁○○、施信男急需現
    金之際，以約定10天為1期，每期利息15分，月息45分，週
    年利率高達540%，並於貸款時即預扣利息之方式，貸款予上
    開借款人。且期間於94年8、9月間，與丙○○共同基於重利
    之犯意聯絡，乘甲○○急需現金之際，以前揭預扣利息及利
    率約定方式，貸款予甲○○。（各次重利之對象、時地、貸
    款金額，及借款人提供之擔保物品，分別詳如附表所示）。
    嗣於95年3月27日經警持搜索票在己○○位於宜蘭縣羅東鎮
    ○○路○段16之8號2樓住處查獲上情，並扣得商業本票6本、
    借款人李宜政所簽發面額新臺幣（下同）1萬元之本票6張、
    王子安所簽發面額1萬元本票1張、施信男所簽發面額3萬5千
    元本票2張、施信男身分證1張、廣告小額借貸小貼紙4疊（
    共計800張）、廣告小額借貸明信片（共計215張）。
二、案經宜蘭縣警察局報請臺灣宜蘭地方法院檢察署檢察官偵查
    起訴。
    理  由
一、按被告以外之人於審判外之言詞或書面陳述，除法律有規定
    者外，不得作為證據，刑事訴訟法第159條第1項定有明文，
    如欲採被告以外之人於審判外之陳述，須符合法律所規定之
    例外情形，方得認其審判外之陳述有證據能力。經查：
 (一) 本案證人戊○○於警詢時之證述，為審判外之言詞陳述，並
    經被告己○○、丙○○於審判期日表明不同意其證據能力（
    見本院卷第149頁），原即不得採為證據，復無刑事訴訟法
    第159條之1至159條之5規定之例外情形，自應認不具證據能
    力。
 (二) 被告己○○、丙○○雖否認證人甲○○、丁○○於警詢時證
    述之證據能力，惟按被告以外之人於檢察事務官、司法警察
    官或司法警察調查中所為之陳述，與審判中不符時，其先前
    之陳述具有較可信之特別情況，且為證明犯罪事實存否所必
    要者，得為證據；被告以外之人於審判中傳喚不到，其於司
    法警察調查中所為之陳述，經證明具有可信之特別情況，且
    為證明犯罪事實之存否所必要者，得為證據，刑事訴訟法第
    159條之2、第159條之3第3款分別定有明文。查證人甲○○
    於本院審理中否認向被告2人以高額利息借款云云，與其警
    詢所陳述之基本事實完全相悖，惟衡諸其警詢之陳述，距離
    案發時間較近，且警詢時其本身因本案借貸所涉偽造有價證
    券罪嫌尚未經偵查、起訴，較無機會衡量自身利害得失，較
    不易受不當干預，又其警詢時陳述與其嗣後於偵查階段之陳
    述情節，及被告己○○、丙○○於本院準備程序時所供承之
    內容均屬相符，是該證人警詢時之證詞實具有較可信之特別
    情況，且為證明犯罪事實所必要（理由並詳後述）。又證人
    丁○○於偵查時未到庭，於本院審理時經傳喚、拘提不到，
    依其於警詢時證述「（向己○○借貸金錢之利息計算）以10
    天為1期，頭1期是20分計算，第2期起以15分計算，月息45
    分計算」、「自94年8、9月左右起，斷斷續續借好幾次」等
    語（見警蘭偵字第09500003737號卷第14頁），核與被告己○○於本院審理時供稱：以約定10天15分利息方式貸款予丁○○3、4次之自白情節，大致相符，且有丁○○所簽發，為
    被告所不爭執貸放重利所取得之擔保本票1紙附於上開警卷
    內可憑，證人丁○○該部分警詢時證詞應認具有較可信之特
    別情況，且為證明犯罪事實所必要，依前揭規定，應認證人
    甲○○、丁○○警詢時之陳述具有證據能力。核先敘明。
二、訊據被告己○○對於以約定10天為1期，每期15分，月息45
    分之利息及預扣利息方式，貸放款項予附表編號1至2、4 至
    6借款人之事實，坦承不諱，惟矢口否認有貸放重利予甲○○之事實，辯稱：係被告丙○○稱有朋友要借款，伊遂將款
    項借予被告丙○○，並未與被告丙○○或借款人甲○○約定
    利息云云。訊據被告丙○○固坦承於附表編號1所示時地貸
    款予甲○○之事實，然否認有重利犯行，辯稱：伊與甲○○
    係朋友，伊貸款予甲○○並未約定利息云云。
三、經查：
 (一) 被告己○○所犯附表編號3以外重利犯罪部分：
    本件被告己○○以約定每期10天計15分之利息，且預扣利息
    方式，貸放款項予附表編號1至2、4至6所示借款人等情，業
    據被告己○○坦承不諱，並與各該證人指訴情節核屬相符（
    證人丁○○與被告己○○自白有若干不符，詳下述），且有
    商業本票6本、李宜政所簽發面額1萬元之本票6張、王子安
    所簽發面額1萬元本票1張、施信男所簽發面額3萬5千元本票
    2張、施信男身分證1張、廣告小額借貸小貼紙4疊（共計800
    張）及廣告小額借貸明信片（共計215張）扣案，及證人戊○○簽發面額3萬元本票1張、丁○○簽發面額1萬元本票附
    於警蘭偵字第09500003737號卷內可佐（見該警卷第25頁）
    ，應堪認定。而前述貸款利息約定，經換算利率高達週年利
    率540%（45x12=540），衡之目前社會之借款習慣、金融市
    場動態等客觀標準，被告己○○所收取之利息顯有特殊之超
    額，足認被告己○○以前開貸款，取得與原本顯不相當之重
    利。而附表編號1至2、4至6所示借款人既願負擔較銀行、民
    間借款利率高出甚多之利息，而向被告己○○借款，被告己○○於借款之始當可認識上開借款人亟需款項週轉之情，被
    告己○○於本院審理時，亦供稱：「（問：王子安、李宜政
    、施信男、王士銘、戊○○、丁○○為何向你借錢？）他們
    都說急需要錢」等語（見本院卷第105頁），足見被告己○○明知前述借款人有面臨亟需借款之急迫情形，而利用該機
    會故為貸與，確有趁上開借款人急迫貸以金錢之行為。至證
    人丁○○於警詢時證稱利息計算為10天1期，頭期利息20分
    ，第2期起以15分利計算，月息為45分計算，與被告己○○
    供述利息均為10天1期15分利等情不符；被害人丁○○於警
    詢時稱「斷斷續續向被告借貸多次」，被告己○○則對於檢
    察官併辦犯罪事實所載借款予丁○○6萬元等情供承不諱，
    坦承「借3、4次，1次3萬元，其餘是1萬元」等語，依有利
    於被告之認定，應認被告己○○貸放重利予丁○○之利息，
    為10天1期15分，月息45分，貸款金額則係1次3萬元，另3
    次各1萬元，合計貸款6萬元。
 (二) 被告己○○、丙○○共犯附表編號3重利犯罪部分：
  1.被告己○○、丙○○如何於附表編號3所示時地，以約定10
    天為1期，每期15分，月息45分，及預扣利息方式，貸放重
    利予證人甲○○，並由證人甲○○簽發如附表編號3所示發
    票人分別為王士銘、王英任、游阿蒲之本票共3紙作為擔保
    等事實，業據證人甲○○於警詢、偵查時證述明確，且經被
    告己○○於本院準備程序時供稱：「我是與丙○○一起做（
    重利）的…，我只與丙○○合作甲○○、王士銘、王英任，
    但這3人我們都沒有收利息，因為人不見了」、被告丙○○
    於本院準備程序時供承：「是甲○○是以王士銘、王英任的
    名義向我借錢，王士銘、王英任是甲○○的哥哥及弟弟，借
    錢當時甲○○跟我說要借錢去放高利貸，我借錢給甲○○時
    有約定要收利息，10天1期10分至15分，後來我沒有收到甲○○的利息」等語（見本院卷第24頁），自白在卷。
  2.證人甲○○於本院審理中固翻異前詞，證稱：伊未向被告己○○借錢，伊個人向被告丙○○借款2次均未約定利息；而
    伊另外拜託王英任及游阿蒲向被告丙○○借款、拜託王士銘
    向被告己○○借款部分有無約定利息伊不清楚云云，被告2
    人並否認該證人警詢陳述之證據能力，然查：證人甲○○於
    96年3月27日在本院審理中結證前，其本身已因擅自簽發如
    附表所示王士銘、王英任、游阿蒲之本票，而被訴涉犯偽造
    有價證券罪嫌，並經本院96年度訴字第76號於96年3月22日
    開庭審理，此業經本院調閱上開刑事案件卷宗核閱明確。是
    該證人於本案審理時所為證詞，難免為求脫免刑事責任，而
    改稱係拜託王士銘、王英任、游阿蒲出面簽發本票向被告己○○或被告丙○○借款，不知利息約定云云。反之，其警詢
    陳述時，距案發時間較近，就本身所涉偽造有價證券部分未
    經偵查、起訴，而尚無機會衡量自身利害得失，較諸本院審
    理時之結證，不易受壓力而為不實證詞。況該證人甲○○於
    偵訊中，對於檢察官訊以「你以王士銘、游阿蒲、王英任等
    人名義簽發本票借款是否經過他們同意」時，答稱「沒有」
    等語（見95年度偵字第1480號偵查卷第43至44頁），其對於
    以王士銘、游阿蒲、王英任等人名義簽發本票借款等情已表
    默認，足徵該證人甲○○於警訊所述與其於偵訊供述情節尚
    屬一致。再佐以其警詢證述與被告己○○、丙○○於本院準
    備程序時之自白情節相符，是本院認證人甲○○於警詢所述
    具有較可信之特別情況，具有證據能力。
  3.證人甲○○於警詢、偵查中之證詞與被告己○○、丙○○於
    本院準備程序時之自白相符，已見前述。另依被告己○○不
    爭執陳述任意性之警詢、偵查筆錄記載，被告己○○供稱：
    「當初丙○○與我都從事高利貸，因為甲○○是他的客戶，
    他就帶甲○○來與我相識，甲○○要向丙○○高利借貸，丙○○同意他的借貸（是使用王士銘、游阿蒲、王英任的名義
    借貸，共3次共9萬元），本金是我提供給丙○○的，當初我
    與丙○○說好賺或賠都是一人一半」（見警刑偵三字第0950
    000838號卷第4頁）、「（問：何時開始與丙○○一起放高
    利貸？）從94年9、10月間開始」、「（問：借給甲○○的
    錢，之後利息由何人處理？）都是丙○○處理的，我連本金
    都沒有拿回來」、「有在路上碰到他（指王士銘），有對他
    說欠錢之事，但是他錢是還給丙○○，不是還給我」等語（
    見同上偵查卷第12、29頁）。核與證人王士銘於偵查中證稱
    ：「是今年（95年）初在路上遇到己○○，他跟我說我二哥
    （指甲○○）有向他借錢…本票是用我的名義簽的，他要我
    還錢」等語相符（見同上偵查卷第29頁）。衡情，倘被告己○○未參與貸放款項予甲○○，並知悉甲○○交付以王士銘
    為發票人之本票等情，何以在路上偶遇王士銘時，會向王士
    銘催討借款甚而告知持有王士銘名義簽發之本票等情？益徵
    被告己○○於警詢、偵查及本院準備程序時自白與被告丙○○基於重利之犯意聯絡，共同高利貸款予甲○○等情，乃與
    事實相符，其嗣後翻異前詞，辯稱貸款予甲○○部分僅被告
    丙○○1人所為云云，不足採信。
  4.本案被告己○○、丙○○貸款予甲○○之約定利率高達540%
    ，顯取得與原本顯不相當之重利，而甲○○既願負擔較銀行
    、民間借款利率高出甚多之利息而向被告借款，被告2人當
    可認識甲○○亟需款項週轉之情。又被告丙○○於本院審理
    時，亦供稱：「（問：甲○○有無說借錢的用途？）沒有說
    ，只說急需要用錢」等語（見本院卷第156頁），是被告2人
    利用被害人甲○○之急迫而貸以金錢，自屬明確。
 (三) 綜上所述，本件事證明確，被告2人犯行洵堪認定，應予依
    法論科。
四、核被告己○○、丙○○所為，均係犯刑法第344條重利罪。
    被告行為後，94年2月2日修正公布之刑法，於95年7月1日施
    行，修正後刑法第28條將原「共同正犯」之定義「2人以上
    共同『實施』犯罪行為者」，修正為「實行」，但對於本件
    被告2人共同基於重利犯意之聯絡，由被告己○○提供本金
    、交由丙○○貸放重利予甲○○，而共犯附表編號3所示重
    利情形而言，刑法第28條之修正內容，對於被告2人並無「
    有利或不利」之影響，不生比較新舊法之問題，應依現行刑
    法第28條規定，論以共同正犯。前述刑法修正後，第56條連
    續犯業經刪除，而刑法第33條第5款關於罰金定義之規定業
    經修正，由「銀元1元以上」提高為「新臺幣1,000元以上，
    以百元計算之」，經比較新舊法結果，均以修正前之規定較
    有利於被告，應適用修正前之規定。被告己○○如附表編號
    1至6前後多次重利行為、被告丙○○如附表編號3所示連續3
    次重利行為，均應依修正前刑法第56條連續犯之規定，各論
    以1罪，並加重其刑。
五、爰審酌被告2人貸放重利之方式、犯罪所得、本案被害人所
    受損害，及被告己○○連續重利之次數較被告丙○○為多，
    惡性較重；兼衡被告己○○並無犯罪紀錄、被告丙○○前有
    搶奪前科之素行；暨被告2人於本院準備程序時均坦承犯行
    ，嗣被告己○○於審判期日僅坦承部分犯行、被告丙○○於
    審判期日則矢口否認犯行之犯後態度等一切情狀，分別量處
    如主文所示之刑。前述刑法修正後，第41條第1項前段關於
    易科罰金之折算標準，由修正前之「以銀元1元以上3元以下
    折算1日（依廢止前罰金罰鍰提高標準條例第2條規定，就其
    原定數額提高為100倍折算1日，即銀元100元、200元、300
    元折算1日，換算成新臺幣即300元、600元、900 元折算1日
    ）」，提高為「以新臺幣1,000元、2,000元、3,0 00元折算
    1日」，經比較新舊法之結果，以修正前之規定較有利於被
    告2人，爰依修正前之規定，諭知被告丙○○重利部分易科
    罰金之折算標準。另本件被告2人犯罪時間在96年4月24日以
    前，符合中華民國96年罪犯減刑條例所定減刑條件，爰依法
    諭知減得之刑如主文所示。被告己○○重利部分減刑後，刑
    度為有期徒刑4月，爰依同條例第9條諭知易科罰金之折算標
    準。經比較刑法第41條第1項修正前後規定，以舊法較有利
    於被告己○○，已同前述，爰適用修正前之規定，諭知被告
    己○○重利部分易科罰金之折算標準。
六、扣案廣告小額借貸小貼紙4疊（共計800張）、廣告小額借貸
    明信片215張，係被告己○○所有供重利犯罪使用之物，業
    據被告己○○供承在卷，爰依刑法第38條第1項第2款沒收。
七、退回併辦部分：
 (一) 併辦意旨以：被告己○○除前揭重利犯行外，尚重利貸款予
    乙○○2萬元，而涉犯刑法第344條之重利罪嫌，並舉被害人
    乙○○於警詢時之證詞為據。惟被害人乙○○於警詢時之證
    詞，為被告以外之人於審判外之陳述，依刑事訴訟法第159
    條第1項規定，原無證據能力，並據被告己○○表明不同意
    採為證據（見本院卷第149頁）。公訴人雖以該被害人所在
    不明無法傳喚或傳喚不到，其警詢陳述符合刑事訴訟法第
    159 條之3第3款規定，而認具證據能力，然卷內除該被害人
    之指訴外，並無其他事證得以佐證該被害人之警詢陳述具有
    可信之特別情況，自不符合前開法條所定「經證明具有可信
    之特別情況」之要件，亦乏事證足認該被害人警詢陳述符合
    其他法律所規定之例外具證據能力之情形，其警詢陳述自無
    從採為本案證據，而認定被告己○○有重利犯行，而與本案
    有裁判上1罪之關係，應退回由檢察官另為適法之處理。
 (二) 併辦意旨另以：被告己○○以暴力討債之方式，非法拘禁戊○○，剝奪其行動自由，而另涉刑法第302條之私行拘禁罪
    嫌等語，惟此部分事實難認與被告己○○所犯重利犯行具裁
    判上1罪關係，本院無從併予審究。應退回併辦由檢察官另
    為適法之處理。
據上論結，應依刑事訴訟法第299條第1項前段，刑法第2條第1項
前段、第28條、第56條（修正前）、第344條、第41條第1項前段
（修正前），刑法施行法第1條之1第1項、第2項前段，罰金罰鍰
提高標準條例第2條（廢止前），現行法規所定貨幣單位折算新
臺幣條例第2條，中華民國96年罪犯減刑條例第2條第1項第3款、
第7條、第9條，判決如主文。
本案經檢察官賴慶祥到庭執行職務
中　　華　　民　　國　　96　　年　　9 　　月　　17　　日
                  刑事第三庭審判長法　官  林惠玲
                                  法  官  劉家祥
                                  法  官  鄧晴馨
以上正本證明與原本無異。
如不服本判決應於收受本判決後10日內向本院提出上訴書狀，並
應敘述具體理由。若未敘述理由者，應於上訴期間屆滿後20日內
向本院補提理由書狀(均須按他造當事人之人數附繕本)。
                                  書記官  林秀麗
中　　華　　民　　國　　96　　年　　9 　　月　　20　　日
附錄本案論罪科刑法條：
中華民國刑法第344條
乘他人急迫、輕率或無經驗貸以金錢或其他物品，而取得與原本
顯不相當之重利者，處1年以下有期徒刑、拘役或科或併科1千元
以下罰金。
附表：
┌──┬────┬──────┬────────┬────────┬─────────────────┐
│編號│借款人（│貸款時間    │貸款地點        │貸款金額（新臺幣│設質擔保物                        │
│    │被害人）│            │                │，均預扣利息）  │                                  │
├──┼────┼──────┼────────┼────────┼─────────────────┤
│1   │戊○○  │94年7月至9月│宜蘭縣羅東鎮不詳│貸款5次，每次1萬│戊○○各次借款均簽發與貸款金額相同│
│    │        │期間        │地點            │元至3萬元不等   │面額之本票2張供擔保               │
├──┼────┼──────┼────────┼────────┼─────────────────┤
│2   │丁○○  │94年8月、9月│羅東鎮○○路89巷│貸款4次，1次3萬 │由丁○○簽發面額本票與貸款金額相同│
│    │        │間          │20號前          │元，3次各1萬元，│之本票擔保                        │
│    │        │            │                │合計6萬元       │                                  │
├──┼────┼──────┼────────┼────────┼─────────────────┤
│3   │甲○○  │94年8、9月間│羅東鎮立體停車場│共貸款3次，每次3│王欽盟3次借款各冒用王士銘、王英任 │
│    │        │            │旁7-11超商、宜蘭│萬元，合計9萬元 │、游阿蒲名義簽發面額3萬元本票2張，│
│    │        │            │縣蘇澳鎮○○路40│　　　　        │另各提供王士銘駕照1張、王英任駕照1│
│    │        │            │2巷7號　　      │                │張、游阿蒲身分證1張作為擔保。     │
├──┼────┼──────┼────────┼────────┼─────────────────┤
│4   │李宜政  │94年11月25日│不詳地點        │3萬元           │由李宜政簽發面額1萬元之本票6張作為│
│    │        │            │                │                │擔保                              │
├──┼────┼──────┼────────┼────────┼─────────────────┤
│5   │王子安  │95年3月26日 │宜蘭縣羅東鎮北成│1萬元           │由王子安簽發面額1萬元本票1張作為擔│
│　  │　      │            │路1段16之8號2樓 │　              │保                                │
├──┼────┼──────┼────────┼────────┼─────────────────┤
│6   │施信男  │95年3月25日 │不詳地點        │3萬5千元        │由施信男簽發面額3萬5千元之本票2張 │
│　  │　      │　　　　　　│                │　　　　        │，並提供施信男身分證1張作為擔保   │
└──┴────┴──────┴────────┴────────┴─────────────────┘
